臺灣高等法院臺南分院刑事判決
110年度金上訴字第867號
上  訴  人  臺灣臺南地方檢察署檢察官
上  訴  人  
即  被  告  陳雯斌


法扶律師    洪若純律師
上列上訴人等因被告違反洗錢防制法等案件，不服臺灣臺南地方
法院109年度金訴字第181號中華民國110年5月5日第一審判決（
起訴案號：臺灣臺南地方檢察署109年度偵字第9362號），提起
上訴，本院判決如下：
    主  文
原判決撤銷。
陳雯斌幫助犯洗錢防制法第十四條第一項之一般洗錢罪，處有期
徒刑參月，併科罰金新臺幣貳萬元，罰金如易服勞役，以新臺幣
壹仟元折算壹日。
    犯 罪 事 實
一、陳雯斌主觀上可預見將個人提款卡及密碼等金融帳戶資料，
    提供予不詳身分之他人使用，極可能幫助他人供詐欺取財犯
    罪被害人匯入款項、及幫助他人用於意圖掩飾及隱匿而移轉
    詐欺取得之工具，而助成他人詐欺取財及洗錢，逃避刑事追
    訴；竟基於容任所提供之金融帳戶資料遭人使用助成詐欺取
    財（無證據證明預見加重詐欺）、及助成洗錢等結果發生而
    不違其本意之不確定故意，於民國109年3月24日前之同月某
    日，在不詳地點，以不詳方式，將其所申辦之國泰世華商業
    銀行雙和分行帳號000-000000000000號帳戶（下稱系爭國泰
    世華帳戶）之金融卡及密碼等物交與詐騙集團不詳成年成員
    使用，以此方式容任他人持以助成詐欺取財及助成移轉犯罪
    所得。
二、嗣取得上開帳戶不詳身分之人與游兆一等其他不詳成年人（
    游兆一部分經判處詐欺罪刑確定），共同意圖為自己不法所
    有之詐欺取財犯意及移轉詐欺取財所得而洗錢之犯意，於民
    國109年3月21日上午11時12分許，以PTT網路平臺帳號「000
    0000」，傳送站內信予王曉郁，向其佯稱：可幫忙代購IKEA
    家具1批，並會傳送發票及訂單明細，待收到該明細等資料
    後再匯款云云，並於同月24日晚上9時30分許，傳送相關購
    買資訊（含系爭國泰世華帳戶號碼）取信等詐術手段，致王
    曉郁陷於錯誤，於同日晚上9時35分許（起訴書誤載為晚上1
    1時28分許），以網路匯款之方式，匯款新臺幣（下同）5萬
    元至系爭國泰世華帳戶內，隨於翌日（25日）遭游兆一持該
    帳戶提款卡接續提領一空（起訴書誤載為24日提領），因此
    助成前開詐欺取財及移轉犯罪所得洗錢之完成。
    理  由
壹、程序部分
    本判決引為判斷基礎之傳聞供述證據，經當事人及辯護人同
    意作為證據使用（本院卷第125頁），本院審酌該等證據作
    成時情況，並無違法或不當取證，亦無顯不可信或證明力過
    低，而均認為適當，依刑事訴訟法第159條之5規定，具證據
    能力。
貳、實體部分　　
一、訊據被告陳雯斌固坦承本案國泰世華帳戶為其所申辦之事實
    ，然否認有何幫助犯詐欺取財、洗錢之犯行，併同辯護人於
    上訴辯稱：
　⒈被告伊在○○開發建設股份有限公司（下稱○○公司)工作半年多
    ，不超過一年，何時離職我忘記了，老闆知道我向銀行辦信
    貸，所以叫我開戶，要幫我薪轉勞保，該帳戶在觀察、勒戒
    前遺失，我因收到觀察、勒戒通知，被公司趕走，帳戶忘了
    帶走，被他人取走使用(本院卷第128頁)。
　⒉被告於案發前忘記自己曾經申辦系爭國泰世華銀行帳戶，故
    沒發現遺失而未能及早辦理掛失，至於銀行通知被告該帳戶
    遭警示及警方通知做筆錄後，該帳戶既已涉案，銀行也不可
    能涉案後才讓被告辦掛失，並非被告明知該帳戶已遺失而刻
    意不去掛失。
　⒊被害人王曉郁係109年3月24日21時35分匯款後，相隔不到一
    小時就於22時29分被車手領出（按：此為辯護人誤認，應係
    翌日遭領出），詐騙集團以此方式即足以確保現金入袋；不
    能以此推被告於該第三人尚未行詐前，或行詐後，即已交付
    予第三人。
  ⒋本案查無被告於109年1月下旬至109年3月21日之間，被告與
    游兆一等詐騙集團人員聯絡之對話紀錄、寄送帳戶包裹等郵
    遞資料，更無被告取得任何報酬或約定對價之證據，本案無
    法排除係被告遺失帳戶後遭不明第三人擅自提供予詐欺集團
    (本院按：即游世一所屬集團)牟利云云。
二、經查：
(一)被害人王曉郁於前開犯罪事實二之時間、網路平臺，為帳號
    為「0000000」之詐騙集團不詳成員傳送站內信，及以前開
    犯罪事實二所示之佯稱說詞及傳送相關購買資訊等詐術手段
    欺騙，致陷於錯誤而於同日晚上9時35分許，以網路匯款之
    方式，匯款5萬元至被告系爭國泰世華帳戶內，隨即遭人游
    兆一所屬集團之人持提款卡提領一空之事實，為被告及辯護
    人所不爭執，並經證人即告訴人於警詢時證述，復有臺幣活
    存明細截圖照片、PTT站內信截圖及通訊軟體LINE對話紀錄
    截圖、IKEA電子發票證明聯翻拍照片（見警卷第17至19頁）
    、系爭國泰世華帳戶開戶資料及交易明細（見警卷第27至29
    頁）、游兆一因詐欺案遭臺灣臺北地方法院109年度訴字第7
    54號判處罪刑之判決書（原審卷一第247至295頁）等在卷；
    又系爭國泰世華帳戶為被告申辦，為被告所坦認，並有該國
    泰世華帳戶之開戶資料可憑（警卷第27頁）；足認被告之系
    爭國泰世華帳戶提款卡、密碼，客觀上確有助成詐欺取財、
    移轉詐欺取財犯罪所得洗錢等行為結果之完成。
(二)系爭國泰世華帳戶提款卡、密碼，係被告申辦並提領○○公司
    匯入薪資而持有使用乙情，除據被告供承於○○公司工作時，
    為薪資轉帳而開戶等語外，另比對系爭國泰世華帳戶交易明
    細紀錄（原審卷一第31至35頁），被告於104年8月13日開戶
    後，自104年9月15日起至105年4月15日止，每月15日附近，
    均有「交易說明」註明為「薪資」之款項轉帳存入，並於其
    後經由提款機以提款卡領取或轉出（CD提款或CD轉出）；及
    證人許哲維（○○開發公司之負責人）於原審及本院結證：「
    （薪轉部分有無規定員工要用他自己的帳戶才可以領？或者
    也可以用別人名字的帳戶去領？）一定要自己的。」、「（
    如果是105年4月15日匯錢，是否表示是他105年3月份工作的
    薪水？）對。」（原審卷一第375、380頁），足見○○公司自
    104年9月15日起至105年4月15日止匯入系爭國泰世華帳戶之
    薪資，當為被告所持用帳戶提款卡領取或轉出。
(三)被告雖否認交付系爭帳戶予他人，並以前詞置辯，惟查：
　⒈被告辯稱系爭國泰世華帳戶申辦後，未經使用即在執行觀察
    、勒戒前遺失云云；惟查：倘如被告所稱於開戶後即於104
    年9月、10月間收到觀察、勒戒通知而遭○○公司人員趕走云
    云；然而再經原審訊問後，又補稱所謂「觀察、勒戒通知」
    是指觀察、勒戒之裁定等語（原審卷二第54頁），比對臺灣
    高等法院被告前案紀錄表，被告於104年12月16日經原審法
    院以104年度毒聲字第602號裁定為觀察勒戒、105年4月7日
    入勒戒所執行觀察勒戒，迄同年5月18日出所（本院卷第69
    頁），適與105年4月轉入最後一筆薪資日期相符；再觀之系
    爭國泰世華帳戶交易明細紀錄帳戶，被告於105年4月7日執
    行觀察、勒戒後不久，便停止使用，嗣至109年2月11日始重
    新開始使用，僅隔1月餘，即於109年3月21日用於本案犯罪
    ，亦足佐證本案國泰世華帳戶在被告之掌握下，因閒置許久
    未利用，故經被告提供他人用於本案犯罪使用之事實；被告
    所辯，悖於事證及經驗法則，不足採信。
  ⒉被告雖稱已遺忘曾申辦該帳戶云云，然而其於104年8月13日
    開戶後存入1,000元，又迭於104年9月15日至105年4月15日
    之間，迭有薪資匯入，其後每月陸續以提款卡提領，業認定
    如前，被告該時仍在○○公司任職，倘若申辦後1個月左右或1
    個月內隨即遺失，對薪資之匯發、提領豈能不知，自應會有
    所找尋、掛失甚至報案，始合常理；然而被告自該帳戶申辦
    後迄今，均未曾有掛失之行為，有國泰世華商業銀行存匯作
    業管理部110年4 月1日國世存匯作業字第1100047266號函暨
    交易明細（原審卷二第21頁），且迄於被害人報案之日即10
    9年3月25日始設立警示帳戶，並無被告之聯繫紀錄，及遲至
    109年6月24日停用金融卡等紀錄，各有該銀行管理部同年9
    月24日國世存匯作業字第1100153769號函覆可參（本院卷第
    139頁），被告所辯，與常理不符，不足採信。
  ⒊被害人匯入款項、被提領之間，雖時間甚短；然依卷附LINE
    通訊軟體之對話紀錄（警卷第17頁），被害人係於109年3月
    24日收到佯稱0000000之人傳送系爭國泰世華帳戶號碼，自
    該時起隨時處以被害人得匯款之狀況；自詐欺集團言，自10
    9年3月24日提供被害人帳戶號碼之後，因被害人隨時可能匯
    入人頭帳戶之款項，必然以掌握存摺、提款卡方式，以避免
    其內贓款遭隨時提領，且因與原持有者之約定，不至於提領
    之前遭掛失止付；不能反以匯入、提領之間相距時間甚短，
    而謂並非被告交付他人持有之用。
  ⒋本案雖查無被告於109年1月下旬至109年3月21日之間，被告
    與游兆一等詐騙集團人員聯絡之對話紀錄、寄送帳戶包裹等
    郵遞資料云云；然認定犯罪事實所憑之證據，並不以直接證
    據為限，即綜合各種間接證據，本於推理作用，為認定犯罪
    事實之基礎，如無違背一般經驗法則，尚非法所不許；被告
　　被告對系爭帳戶使用，既可有前開證據可證明○○公司自104
    年9月15日起至105年4月15日止匯入系爭國泰世華帳戶之薪
    資，當為被告所持用帳戶提款卡領取或轉出之事實，有依前
    開證據可證明被告於105年4月7日執行觀察勒戒後不久，便
    停止使用，嗣至109年2月11日始重新開始使用，僅隔1月餘
    ，即於109年3月21日用於本案犯罪，於被害人匯入款項之前
    ，又無掛失止付之紀錄，據此間接證據之推理，即足證明被
    告確有交付系爭帳戶提款卡及密碼予第三人之情事，並不以
    被告與詐騙集團人員聯絡之對話紀錄、寄交等證據為必要。
(四)金融機構帳戶之申辦，任何人均可申請多數帳戶使用，苟其
    不以自己名義申辦帳戶取得款項，反而請他人提供帳戶，衡
    情係將該帳戶用於匯入及轉出財產犯罪所得，為一般事理能
    力之人所能判斷；被告為具正常事能力之人，且供述其辦理
    係供薪資轉帳之用等語，足見依其經驗及主觀認識，對於提
    供金融帳戶予身分不詳之人，可能作為對方移轉該犯罪所得
    使用，產生遮斷金流以逃避國家追訴、處罰之效果，助成前
    開詐欺取財、洗錢犯行，主觀上當可認識而預見及此，竟仍
    交為之，其確有容任所提供之金融帳戶資料遭人使用助成詐
    欺取財（無證據證明預見加重詐欺）、及助成洗錢等結果發
    生而不違其本意之不確定故意甚明。
(五)綜上，被告前開所辯均無足採。本件事證明確，被告犯行即
    堪認定，應依法論科。　　
二、論罪科刑
(一)洗錢防制法第2條規定：「本法所稱洗錢，指下列行為：一
    、意圖掩飾或隱匿特定犯罪所得來源，或使他人逃避刑事追
    訴，而移轉或變更特定犯罪所得。」；如提供金融帳戶之行
    為人主觀上認識該帳戶可能作為對方移轉（收受、提領）特
    定犯罪所得使用，對方提領後會產生遮斷金流以逃避國家追
    訴、處罰之效果，仍基於幫助之犯意，提供該帳戶之提款卡
    及密碼，以利洗錢之實行，應論以一般洗錢罪之幫助犯，為
    最高法院大法庭於109年12月16日以108年度台上大字第3101
    號裁定，迭經作成判決先例，為目前司法實務一致之見解。
(二)「0000000」、游兆一及其所屬詐騙集團成員所為，係犯刑
    法第339條之4第1項第2款之加重詐欺罪，惟並無證據足認被
    告認知該帳戶資料可能供加重詐欺取財犯行助力之用，應從
    有利原則，僅為助成刑法第339條第1項詐欺取財罪之認定。
    核被告所為，係犯刑法第30條第1項前段、同法第339條第1
    項之幫助詐欺取財罪，及刑法第30條第1項前段、洗錢防制
    法第14條第1項之幫助犯一般洗錢罪；無從成立一般洗錢罪
    之正犯，起訴意旨容有誤會，惟正犯與幫助犯基本犯罪事實
    相同，僅犯罪之態樣或結果不同，不生變更起訴法條之問題
    。
(三)被告以單一提供帳戶提款卡及密碼之行為，幫助真實身分不
    詳之人對前開被害人之詐欺取財犯行、及幫助真實身分不詳
    之人利用該帳戶移轉帳戶內詐欺所得之洗錢犯行，係同時觸
    犯上開二罪名，為想像競合犯，依刑法第55條前段規定，從
    一重之幫助犯洗錢防制法第14條第1項一般洗錢罪處斷。
(四)被告以幫助他人犯罪之意思，而參與詐欺取財及洗錢等犯罪
    構成要件以外之行為，所犯情節較正犯輕微，爰依刑法第30
    條第2項規定，按正犯之刑減輕之；又被告未於偵查或審判
    中自白洗錢罪行，無從依洗錢防制法第16條第2項規定減輕
    其刑，並依規定遞減之。
(五)本案繫屬時，被告原有足以構成累犯之前科，惟該前案因被
    告於假釋期間內再犯他案，嗣經撤銷假釋，現正執行中（參
    臺灣高等法院被告前案紀錄表），尚未執行完畢，不構成累
    犯，併敘明之。　　
三、沒收
(一)被告交付予詐騙集團之前揭帳戶提款卡及密碼等物，雖為供
    被告犯罪所用之物，然既經被告交付予詐騙集團，又未扣案
    ，因本案已遭通報警示帳戶，有交易明細可參，對於沒收制
    度所欲達成或附隨之社會防衛亦無任何助益，欠缺刑法上之
    重要性，已無沒收或追徵之必要，爰依刑法第38條之2第2項
    之規定，均不予宣告沒收。
(二)洗錢防制法第18條第1項固規定「犯第14條之罪，其所移轉
    、變更、掩飾、隱匿、收受、取得、持有、使用之財物或財
    產上利益，沒收之；犯第15條之罪，其所收受、持有、使用
    之財物或財產上利益，亦同。」，惟被告非提款以移轉詐欺
    贓款之人，並非洗錢防制法第14條第1項之洗錢行為正犯，
    自無上開條文適用，附此敘明。
參、上訴審判斷
一、原判決認被告幫助犯詐欺取財罪，然就被訴一般洗錢罪為不
    另無罪之諭知，固非無見。惟查：被告就系爭帳戶提款卡及
    密碼交付他人使用之行為，構成洗錢罪之幫助犯，業經最高
    法院大法庭裁定，為目前司法實務一致之見解；原判決未審
    酌及此，逕認被告未構成一般洗錢罪幫助犯，自有未當。至
    於被告上訴所執前開辯解等理由，均經本院逐一駁論如前，
    均無可採，其上訴固無理由，然檢察官執前開撤銷改判事由
    上訴指摘原判決不當，為有理由，應予撤銷改判。
二、爰審酌被告將上開帳戶提款卡及密碼交付他人使用，助長詐
    欺取財及洗錢犯罪之發生，使被害人受有財產上損失，並造
    成對詐欺正犯追償及偵查之困難；並考量被告應避免帳戶遭
    不明人士用於不法，仍交付第三人之動機、目的、助成犯罪
    之手段、情節、被害人所受財產損失金額近約5萬元，犯後
    被告偵查中否認犯行，未與被害人和解及賠償，迭未為任何
    支付，既其於原審自述之教育程度、家庭狀況等一切情狀，
    量處如主文第2項所示之刑，併諭知罰金易服勞役之標準。
據上論斷，依刑事訴訟法第369條第1項前段、第364條、第299條
第1項前段，判決如主文。
本案經檢察官周盟翔提起公訴，檢察官羅瑞昌提起上訴，檢察官
陳昱旗於本院到庭執行職務。
中　　華　　民　　國　　110 　年　　12　　月　　20　　日
                    刑事第五庭  審判長法  官  蔡廷宜
                                      法  官  林坤志
                                      法  官  蔡川富
以上正本證明與原本無異。
如不服本判決應於收受送達後20日內向本院提出上訴書狀，其未
敘述上訴理由者，並得於提起上訴後20日內向本院補提理由書（
均須按他造當事人之人數附繕本）「切勿逕送上級法院」。
　　　　　　　　　　　　　　　　　　　書記官  歐貞妙  
中　　華　　民　　國　　110 　年　　12　　月　　20　　日
附錄論罪法條全文：
中華民國刑法第339條
（普通詐欺罪）
意圖為自己或第三人不法之所有，以詐術使人將本人或第三人之
物交付者，處5年以下有期徒刑、拘役或科或併科50萬元以下罰
金。
以前項方法得財產上不法之利益或使第三人得之者，亦同。
前二項之未遂犯罰之。

洗錢防制法第14條第1項
有第二條各款所列洗錢行為者，處七年以下有期徒刑，併科新臺
幣五百萬元以下罰金。
前項之未遂犯罰之。
前二項情形，不得科以超過其特定犯罪所定最重本刑之刑。